Archives du Département de l'information scientifique et technique et réseau documentaire du ministère de l'Éducation nationale, de l'enseignement supérieur et de la recherche (1976-2012)
Archives nationales
Archives du Département de l'information scientifique et technique et réseau documentaire du ministère de l'Éducation nationale, de l'enseignement supérieur et de la recherche (1976-2012).
20160668/1-20160668/224
Direction des bibliothèques, des musées et de l'information scientifique et technique (1982-1989); Sous-direction des bibliothèques (ministère chargé de l'enseignement supérieur) (1989-1996); Sous-direction des bibliothèques (ministère chargé de l'enseignement supérieur) (1996-1997); Sous-direction des bibliothèques et de l'information scientifique (direction générale de l'enseignement supérieur) (1997-2009)
39,4 mètres linéaires; 127 cartons de type « Dimab »; 224 articles.
Archives nationales
Les conditions d'accès à ce fonds d'archives publiques sont soumises à la loi n° 2008-696 du 15 juillet 2008 (codifiée dans le livre II du Code du Patrimoine) relative aux archives. En vertu de cette loi, l'ensemble des articles est librement communicable, à l'exception des articles 20160668/16, 20160668/42, 20160668/47, 20160668/56-20160668/58, 20160668/63-20160668/64, 20160668/73, 20160668/113-20160668/115, 20160668/117-20160668/119, 20160668/130, 20160668/135, 20160668/143, 20160668/149-20160668/150 et 20160668/207 communicables à l'expiration d'un délai de 50 ans, ainsi que les articles 20160668/41, 20160668/131-20160668/132 et 20160668/140-20160668/141 communicables à l'expiration d'un délai de 75 ans.
Versement en 2017.
Le Département de l'information scientifique et technique et réseau documentaire (DISTRD) a pour mission de proposer la politique nationale en matière d'information scientifique et technique et de contribuer à sa mise en œuvre.
On définit l'information scientifique et technique (IST) comme étant l'ensemble des informations produites par la recherche et nécessaires à l'activité scientifique comme à l'industrie. L'IST couvre tous les secteurs et peut se présenter sous de multiples formes. Il peut s'agir d'articles de revues et d'ouvrages scientifiques, de documentation technique, de littérature grise, de bases de données bibliographiques ou encore d'entrepôts de données.
Jusqu'en 1988, la politique en matière d'IST est mise en œuvre par la Direction des bibliothèques, des musées et de l'information scientifique et technique (DBMIST), qui est rattachée à la Direction générale des enseignements supérieurs et de la recherche. À partir de 1989, suite à une importante restructuration, l'essentiel des missions est confié à la Sous-direction des bibliothèques, qui dépend désormais de la Direction de la programmation et du développement universitaire. Cette sous-direction connaît par la suite plusieurs changements de tutelle: elle est d'abord rattachée au Service de l'organisation et des moyens (1999-2004), au Service des établissements de la Direction de l'enseignement supérieur (2005-2006), puis au Service du pilotage et des contrats sous l'autorité de la Direction générale de l'enseignement supérieur (2007-2009).
En 2010, c'est la Mission de l'information scientifique et technique et réseau documentaire (MISTRD) qui repend les missions de l'ancienne sous-direction des bibliothèques, puis à partir de 2014 le département de l'information scientifique et technique et réseau documentaire (DISTRD), sous l'autorité conjointe de la direction générale de l'enseignement supérieur et de l'insertion professionnelle (DGESIP) et de la direction générale de la recherche et de l'innovation (DGRI).
Les actions de ce département s'inscrivent dans trois grands axes: valoriser la production scientifique française, notamment dans l'espace numérique européen et international, et renforcer sa notoriété; doter la recherche française de moyens d'information puissants et efficaces pour développer la production scientifique et ses accès; et favoriser la maîtrise de l'information pour la veille stratégique.
De ce fait, le DISTRD a pris une part déterminante dans la modernisation des bibliothèques de l'enseignement supérieur. Il soutient le développement et la promotion de l'utilisation des nouvelles technologies par le biais de projets de catalogues en ligne, de la mise à disposition de ressources électroniques. Il exerce notamment une tutelle sur l'Agence bibliographique de l'enseignement supérieur (ABES) chargé entre autre de l'élaboration du catalogue du système universitaire de documentation (SUDOC) et du signalement des thèses sur le site internet theses.fr.
Le DISTRD joue également un rôle de coordination documentaire. Il répartit les moyens entre les établissements, et assure la mise en œuvre de la carte documentaire nationale autour de bibliothèques qui ont le statut de centre d'acquisition et de diffusion de l'information scientifique et technique (CADIST).
Enfin, le DISTRD définit la politique de formation initiale et continue des personnels des bibliothèques. Il exerce une tutelle sur les établissements de formation tels que l'école nationale des Chartes (ENC), l'école nationale supérieure des sciences de l'information et des bibliothèques (ENSSIB), ou encore les centres régionaux de formations aux carrières des bibliothèques (CRFCB), et les unités régionales de formation à l'information scientifique et technique (URFIST). Il s'occupe également de la création et de la répartition des postes, et des questions relatives aux régimes indemnitaires des personnels des bibliothèques de l'enseignement supérieur.
Lors du classement de ces archives, environ 6 mètres linéaires de documents ont été éliminés. Il s'agit de doubles et de documentation sans lien direct avec le fonds.
Ce versement se divise en cinq grandes parties.
La première partie concerne l'administration générale du service et comprend entre autres des éléments relatifs à la gestion administrative et aux activités des services antérieurs au DISTRD jusqu'à la restructuration des bureaux en 2009. On y trouve notamment les enquêtes statistiques qui permettent d'avoir une vision générale du fonctionnement des bibliothèques de l'enseignement supérieur.
La deuxième partie concerne plus particulièrement la gestion des personnels des bibliothèques des établissements de l'enseignement supérieur. On y trouve surtout des demandes de création de postes et des documents relatifs à la fixation et la modulation des primes et indemnités.
La troisième partie est centrée sur la politique de formation à l'information scientifique et technique mise en œuvre par le DISTRD. On y trouve à la fois des documents concernant le suivi général de ces dispositifs de formation initiale et continue et des documents relatifs au fonctionnement des établissements de formation, qu'ils soient nationaux comme l'École nationale supérieure des sciences de l'information et des bibliothèques (ENSSIB), ou à portée régionale avec les centres régionaux de formations aux carrières des bibliothèques (CRFCB), et les unités régionales de formation à l'information scientifique et technique (URFIST). Ces dossiers comprennent par exemple les rapports d'activités de ces différentes structures.
La quatrième partie porte essentiellement sur le fonctionnement des bibliothèques des établissements chargés de l'acquisition et de la diffusion de l'information scientifique et technique. On y trouve des dossiers concernant les services communs de documentation (SCD) dans les universités, mais aussi des grands établissements comme l'Institut national d'histoire de l'art (INHA), ou encore l'établissement public du musée du quai Branly (EPMQB).
Enfin, la dernière partie concerne la mise en œuvre et le fonctionnement des outils et structures de coopération entre les bibliothèques, avec notamment des documents sur le fonctionnement des CADIST, centres de documentation spécialisés dans un domaine particulier. C'est également dans cette partie que l'on trouve des dossiers relatifs au pilotage de projets impliquant l'utilisation des nouvelles technologies pour la diffusion et la valorisation de l'information scientifique et technique, notamment le catalogue du catalogue du système universitaire de documentation (SUDOC), crée par l'Agence bibliographique de l'enseignement supérieur (ABES).
Liste des sigles:
ABES: Agence bibliographique de l'enseignement supérieur.
AUROC: Association des utilisateurs du réseau OCLC en France.
BDIC: Bibliothèque de documentation internationale contemporaine.
BNUS: Bibliothèque nationale universitaire de Strasbourg.
BSG: Bibliothèque Sainte-Geneviève.
CADIST: centre d'acquisition et de diffusion de l'information scientifique et technique.
CCF: Catalogue collectif de France.
CINES: Centre informatique national de l'enseignement supérieur.
CNL: Centre national du livre.
CRFCB: Centre régional de formation aux carrières des bibliothèques.
CSB: Conseil supérieur des bibliothèques.
CTHS: Comité des travaux historiques et scientifiques.
CTLES: Centre technique du livre de l'enseignement supérieur.
DPDU: Direction de la programmation et du développement universitaire.
ENC: École nationale des Chartes.
ENSBA: École nationale supérieure des Beaux-Arts.
ENSSIB: École nationale supérieure des sciences de l'information et des bibliothèques.
EPMQB: établissement public du musée du Quai Branly.
FMSH: Fondation Maison des sciences de l'homme.
FORMIST: Formation à l'information scientifique et technique.
IGB: Inspection générale des bibliothèques.
INHA: Institut national d'histoire de l'art.
INIST: Institut national de l'information scientifique et technique.
JO: Journal officiel
MNHN: Muséum national d'histoire naturelle.
OCIM: Office de coopération et d'information muséographie.
OCLC: Online computer library center.
SCD: services communs de documentation.
SIBIL: Système informatisé pour bibliothèques.
STAR: Signalement des thèses électroniques, archivage et recherche.
SUDOC: système universitaire de documentation.
URFIST: unité régionale de formation à l'information scientifique et technique.
- Administration centrale., 1984-2009; 20160668/1-20160668/38
  - Gestion administrative des services antérieurs à la mission., 1984-2009; 20160668/1-20160668/18
    - Direction des bibliothèques, des musées et de l'information scientifique et technique (DBMIST)., 1984-1988; 20160668/1
      Réunions de direction: comptes rendus (1984-1988).
      Plan et ateliers « Informatique pour tous »: comptes rendus de réunions, listes des participants, convention, notes, correspondance (1987-1988).
    - Fonctionnement de la Sous-direction des bibliothèques et de l'information scientifique (SDBIS)., 1991-2009; 20160668/2-20160668/17
      - Agendas de Claude Jolly, directeur., 2002-2006; 20160668/2-20160668/6
        Classement par ordre chronologique.
        - 2002, 20160668/2
        - 2003, 20160668/3
        - 2004, 20160668/4
        - 2005, 20160668/5
        - 2006, 20160668/6
      - Correspondance., 1991-2009; 20160668/7-20160668/10
        - Cahiers d'enregistrement du courrier départ., 1991-2009; 20160668/7-20160668/9
          - 1er janvier 1991-23 juillet 1996, 20160668/7
          - 24 juillet 1996-23 décembre 1999, 20160668/8
          - 4 janvier 2000-7 janvier 2009, 20160668/9
        - Chronos courrier au départ., 2005-2006; 20160668/10
      - Cahiers d'enregistrement des messages téléphoniques., 1995-2008; 20160668/11-20160668/15
        - 25 septembre 1995-28 juillet 1997, 20160668/11
        - 26 août 1997-29 novembre 1999, 20160668/12
        - 1er décembre 1999-9 novembre 2001, 20160668/13
        - 10 novembre 2001-20 octobre 2003, 20160668/14
        - 21 octobre 2003-16 janvier 2008, 20160668/15
      - Restructuration des bureaux., 2002-2009; 20160668/16
        Tableau de répartition des établissements par vagues contractuelles, cahier des charges, tracts syndicaux, supports de présentation, organigrammes, pétition, documents de travail, projets de décrets et d'arrêtés, programmes des journées d'étude, programmes de réunions, rapports, notes, correspondance.
      - Fonctionnement du centre de documentation., 1998-2008; 20160668/17
        Ordre du jour, support de présentation, comptes rendus de réunions, cahier des charges, listes des abonnements, facture, fiches de réponses à des sondages, note de synthèse, notifications d'attribution de subventions, documents de travail, notes, correspondance.
    - Direction de la programmation et du développement universitaire (DPDU)., 1986-1994; 20160668/18
      Fonctionnement: programmes de travail, synthèses, fiches explicatives des missions, bilans d'activités, fiches d'attribution de subventions, ordre du jour, arrêté, documents de travail, notes.
  - Organes de contrôle et de conseil., 1993-2004; 20160668/19-20160668/20
    - Conseil supérieur des bibliothèques (CSB)., 1994-2004; 20160668/19
      Fonctionnement: ordres du jour, comptes rendus de réunions, projets d'articles, extraits du Journal officiel (JO), programmes de réunions, procès-verbaux des séances plénières, convention, statuts de l'association du CSB, rapports, documents de travail, notes, correspondance.
    - Inspection générale des bibliothèques (IGB)., 1993-1998; 20160668/20
      Fonctionnement: projet de décret, notes.
  - Suivi des activités du service., 1989-2008; 20160668/21-20160668/38
    - Politique documentaire., 1989-2005; 20160668/21-20160668/32
      - Soutien à la publication de ressources pédagogiques multimédias., 1991-2003; 20160668/21
        Examen des projets: ordre du jour, compte rendu de réunion, supports de présentation, fiches descriptives de projets, dossiers de candidature d'appel à projet, bilan du comité des publications, rapports, notes.
      - Évaluations., 1990-2005; 20160668/22-20160668/30
        - Enquête statistique générale annuelle auprès des bibliothèques universitaires et des bibliothèques des grands établissements (ESGBU)., 1998-2005; 20160668/22-20160668/29
          Publication des résultats: formulaires, tableaux récapitulatifs, synthèses, rapports, correspondance.
          - 1998, 20160668/22
          - 1999, 20160668/23
          - 2000, 20160668/24
          - 2001, 20160668/25
          - 2002, 20160668/26
          - 2003, 20160668/27
          - 2004, 20160668/28
          - 2005, 20160668/29
        - Étude de la Cour des Comptes sur les bibliothèques universitaires., 1990-2005; 20160668/30
          Rapports, questionnaire, convention, notes, correspondance.
      - Protection des œuvres., 1989-2000; 20160668/31-20160668/32
        - Droit de reproduction., 1989-2000; 20160668/31
          Projet de convention avec le Centre français du Copyright (CFC): extraits du JO, rapports, comptes rendus de réunions, contrat d'autorisation de reproduction, projet d'article de loi sur la reprographie, dossier de presse, documents de travail, notes, correspondance.
        - Protection juridique des bases de données., 1996; 20160668/32
          Transposition en droit français de la directive européenne 96/9/CE: avant-projet de loi, notes.
    - Relations internationales., 2001-2008; 20160668/33
      Suivi des activités: courrier du directeur du cabinet, fiches d'enquête, rapports, convention, comptes rendus de réunions de la Fédération internationale des associations et institutions de Bibliothèques (IFLA), invitations, programmes de manifestations scientifiques, documents de travail, notes.
    - Relations avec le Centre national du livre (CNL)., 1999-2005; 20160668/34-20160668/38
      Dossiers de séances du conseil d'administration: convocations, ordres du jour, comptes rendus, propositions de délibérations, dossier de presse, notes de cadrage, fiches de synthèse, rapports, récapitulatif des remises gracieuses, décisions, bilans des aides à l'édition, extraits du JO, notes, correspondance.
      - 1999, 20160668/34
      - 2000-2001, 20160668/35
      - 2002, 20160668/36
      - 2004, 20160668/37
      - 2005, 20160668/38
- Gestion des emplois des personnels des bibliothèques de l'Enseignement supérieur., 1989-2005; 20160668/39-20160668/47
  - Création et répartition., 1989-2005; 20160668/39-20160668/40
    - Organisation générale., 1989-2005; 20160668/39
      Comptes rendus de réunions, tableaux de répartition des emplois, rapports, tableaux de recensement des demandes de responsabilité supplémentaire, extraits du JO, notes, correspondance.
    - Personnels des services communs de documentation (SCD) et bibliothèques universitaires., 2000-2001; 20160668/40
      Tableaux des horaires d'ouverture des années 2000/2001 et 2001/2002, listes des postes à créer, correspondance.
  - Régime indemnitaire des personnels de bibliothèques., 1989-2001; 20160668/41-20160668/47
    - Préparation et suivi général., 1989-2001; 20160668/41
      Comptes rendus de réunions, projets de décrets, projets de circulaires, tracts syndicaux, demandes d'avis, requêtes judiciaires, extraits du JO, rapports, notes, correspondance.
    - Primes et indemnités des conservateurs de bibliothèques., 1993-2001; 20160668/42-20160668/47
      - Prime de rendement., 1993-1999; 20160668/42
        Ces documents contiennent des informations nominatives à caractère personnel et relevant de la vie privée. Le délai de communicabilité pour l'ensemble de cet article est donc fixé à 50 ans (art. L. 213-2 du Code du patrimoine).
        Modalités d'attribution: extraits du JO, bulletin de paye, tableaux récapitulatifs, notes, correspondance.
      - Indemnité spéciale de bibliothèque., 1994-2001; 20160668/43-20160668/47
        - Modalités d'attribution., 1994-2000; 20160668/43
          Notes, correspondance.
        - Imputations budgétaires., 1998-2001; 20160668/44-20160668/47
          Classement par dossier d'imputation budgétaire annuel.
          Demandes de modulation, arrêtés de nomination, états des sommes à payer, organigrammes, extraits du JO, notes, correspondance.
          - 1998, 20160668/44
          - 1999, 20160668/45
          - 2000, 20160668/46
          - 2001, 20160668/47
- Gestion de la formation initiale et continue., 1982-2012; 20160668/48-20160668/108
  - Suivi des dispositifs., 1988-2011; 20160668/48-20160668/69
    - Conception et financement des programmes., 1990-2008; 20160668/48-20160668/55
      - Activités du bureau des concours et de la formation., 1990-1999; 20160668/48-20160668/54
        Préparation des programmes annuels: protocoles d'accord, conventions, contrats d'objectifs, programmes de formation, ordres du jour, comptes rendus de réunions, notifications de subventions, prévisions budgétaires, rapports, notes, correspondance.
        - 1990-1992, 20160668/48
        - 1993, 20160668/49
        - 1994, 20160668/50
        - 1995, 20160668/51
        - 1996, 20160668/52
        - 1997, 20160668/53
        - 1998-1999, 20160668/54
      - Organisation de la formation des assistants bibliothécaires., 2000-2008; 20160668/55
        Conventions, comptes rendus de réunions de groupes de travail, programmes de formation, rapport relatif à la rénovation du concours, notes, correspondance.
    - Élaboration des plans de formation., 1994-2011; 20160668/56-20160668/65
      - Réunions des correspondants de formation., 1994-2008; 20160668/56-20160668/58
        Classement par réunions annuelles; manquent les années 1995 et 1996.
        Convocations, ordres du jour, fiches d'évaluation des stagiaires, listes d'émargement, programmes de formation, questionnaires, comptes rendus d'interventions et de réunions, circulaire, fiches de poste, fiches d'inscription, guide méthodologique, supports de présentation, rapports, notes, correspondance.
        - 1994 1997, 20160668/56
        - 2001-2006, 20160668/57
        - 2007-2008, 20160668/58
      - Plans annuels., 2008-2011; 20160668/59-20160668/62
        - 2008, 20160668/59
        - 2009, 20160668/60
        - 2010, 20160668/61
        - 2011, 20160668/62
      - Financement de formations spécifiques., 1999-2006; 20160668/63-20160668/64
        Classement par ordre chronologique des projets.
        Projets: propositions d'interventions, demandes de subventions, notifications, conventions, cahiers des charges, notes, correspondance.
        - 1999-2003, 20160668/63
        - 2004-2006, 20160668/64
      - Formations à distance., 2005-2006; 20160668/65
        Groupes de travail: guides, sujets de préparation au concours, note de cadrage, cahier des charges, grilles d'entretien, étude de faisabilité, supports de présentation, documents de travail, correspondance.
    - Évaluation., 1988-2007; 20160668/66-20160668/69
      - Enquêtes annuelles., 1988-2007; 20160668/66-20160668/68
        Tableaux statistiques, synthèses, rapports, notes, correspondance.
        - 1988-2005, 20160668/66
        - 2006, 20160668/67
        - 2007, 20160668/68
      - Étude du réseau de la formation continue des personnels des bibliothèques, universitaires., 2001-2006; 20160668/69
        Guides d'entretien, cahier des charges, comptes rendus de réunions, propositions d'interventions, fiches signalétiques, supports de présentation, rapports, notes, correspondance.
  - Fonctionnement des établissements., 1982-2012; 20160668/70-20160668/108
    - Structures à portée nationale., 1990-2008; 20160668/70-20160668/81
      - École nationale supérieur des sciences de l'information et des bibliothèques (ENSSIB)., 1991-2008; 20160668/70-20160668/80
        - Fonctionnement général., 1991-2008; 20160668/70
          Concerne notamment la nomination du directeur.
          Extraits du JO, organigramme, brochures, conventions de stage, fiches de scolarité, notes manuscrites, synthèses, rapports d'activité.
        - Conseils d'administration., 2006-2007; 20160668/71
          Dossiers de séances: ordres du jour, procès-verbaux, comptes financiers, avis, notes.
        - Financement., 1992-2007; 20160668/72
          Préparation des budgets: notifications de subventions, notes, projets (1992-1998).
          Élaboration des contrats quadriennaux de développement: Projets d'établissements, tableaux statistiques, budgets, rapport (2003-2007).
        - Personnel., 1992-2003; 20160668/73
          Création de postes: synthèses sur les effectifs, décret, notifications, documents de travail, notes, liste des personnels, organigramme.
        - Organisation de la formation des bibliothécaires et conservateurs., 1992-2004; 20160668/74-20160668/77
          - Convention entre l'ENSSIB et le CNFPT., 1992-2000; 20160668/74
            Projets, notes, comptes rendus de réunions, circulaires.
          - Conseil de perfectionnement de la formation initiale des bibliothécaires de l'ENSSIB., 1999-2003; 20160668/75
            Ordres du jour, rapports de séances, documents de travail.
          - Projet de Master sciences de l'information et des bibliothèques., 2003-2004; 20160668/76
            Documents de présentation, comptes rendus de réunions.
          - Réforme du diplôme de conservateur des bibliothèques., 1995-2001; 20160668/77
            Convocations, comptes rendus de réunions, projet d'arrêté, rapports d'enquêtes, notes.
        - Rattachement de l'Institut de formation des bibliothécaires., 1992-1998; 20160668/78
          Projet de décret, demandes de subventions, éléments budgétaires, fiches de travail, relevés de conclusions du comité de pilotage, contrat d'objectifs, notes, correspondance.
        - Service formation à l'information scientifique et technique (FORMIST)., 2000-2008; 20160668/79-20160668/80
          - Enquête., 2002; 20160668/79
            Comptes rendus de réunions, notes de cadrage, tableaux statistiques, synthèse des résultats.
          - Mise en place du service., 2000-2008; 20160668/80
            Bilan d'étape, supports de présentation, notes, ordres du jour, convocations, comptes rendus de réunions et d'ateliers de travail.
      - École nationale du Patrimoine., 1990-2000; 20160668/81